最高法院刑事判決　　　　　　　　　　　　　　　九十三年度台上字第二五七七號
　　上訴人　台灣高等法院檢察署檢察官
　　被　告　乙○○
　　　　　　丙○○
　　　　　　甲○○
右上訴人因被告等偽造文書等罪案件，不服台灣高等法院中華民國九十年七月十九日
第二審判決（八十九年度上訴字第三三七六號，起訴案號：台灣台北地方法院檢察署
八十七年度偵字第二四七六五、二五０一四、二五三０一號、八十八年度偵字第七七
五０號），提起上訴，本院判決如左：
    主  文
原判決撤銷，發回台灣高等法院。
    理  由
本件原判決以公訴意旨略以被告甲○○與謝萬結（現由第一審通緝中）及被告乙○○
分別於民國八十四年二月間、八十六年七月間、八十七年七月間，召集民間互助會，
推由謝萬結擔任會首，並與被告丙○○共四人輪流在台北市○○街三十一號主持開標
事宜。詎彼等竟共同意圖為自己之不法所有，而基於概括之犯意，自八十四年二月十
五日起會後不詳時間起，連續於各互助會開標時，在標單上偽填競標利息及被冒標人
之姓名，並於開標時向會員偽稱係未到之會員委託競標，並持前開偽造標單參與競標
而得標。使不知情之會員陳添福、呂春美、林菊、賴文雄、楊建興、葉共地、葉李梅
、林顏素貞、陳李桂香、蔡林和英、游幼及黃照雄及各該期活會會員不察而如數繳付
會款，致生損害於前述活會會員，總計詐得會款達新台幣（下同）三千三百零四萬八
千六百三十七元。嗣於八十七年十一月十七日宣告停會，陳添福等多人互相核對後，
發現多數會員均為活會，被告等復避不見面，乃知受騙。因認被告等三人與謝萬結牽
連犯刑法第二百十六條、第二百十條之行使偽造私文書罪及第三百三十九條第一項之
詐欺取財罪嫌。經審理結果，以被告等犯罪均不能證明，而撤銷第一審判決，改判諭
知被告等三人無罪，並駁回檢察官在第二審之上訴，固非無見。
惟查：(一)按審理事實之法院，對於案內一切證據，除認為不必要者外，均應詳為調查
，期能發現真實。苟與待證事實有重要關係，在客觀上認為應行調查之證據，而未依
法加以調查，或已調查而未調查明白，即與證據未經調查無異，均難遽為被告有利或
不利之認定。原判決於理由內引用告訴人劉陳娥等人於調查站之供述，謂「但依告訴
人等所指前揭遭冒標之會員，除於收會款時未明確告知何人得標，無從認定有無冒標
外，渠等所稱依謝萬結或被告等所告知，遭冒標之會員僅賴文雄、劉陳娥、詹張新味
、呂春美、黃文杏、章志成、林菊等人而已。依此情形，已與告訴人等所自行推算被
冒標之會員不盡相符。」等情（見原判決第二十一頁第二─六行）。似已認定「依謝
萬結或被告等所告知」之情形，會員「賴文雄、劉陳娥、詹張新味、呂春美、黃文杏
、章志成、林菊」等人之會款被冒標。則被告等與謝萬結此部分之犯罪行為，若有犯
意之聯絡及行為之分擔，何以不能成立犯罪？原判決並未詳加調查審認，遽認「與告
訴人等所自行推算被冒標之會員不盡相符」而全部不予採取，自與論理法則相悖及有
調查未盡之違法。(二)證人林顏足於第一審證稱：「我曾問他女兒乙○○會是誰標的，
她還告訴我是廖珠鳳標的，後來我問廖珠鳳，她說她沒有標」（見第一審卷一第一六
九頁）；證人高祥官於第一審證稱：「……這些會謝萬結找我參加的，但被告四人都
曾向我收過錢，有時是我拿到謝萬結家裡，有時是在開標現場給錢，有時也會拿到他
女兒的代書事務所去。開標時他二位女兒也曾在場，幫忙開標及收會錢」（見第一審
卷一第二０二頁）；證人陳麗華於台北市調查處證稱：「本人係應甲○○之邀請參加
謝萬結、甲○○夫婦所組之互助會，平日均是甲○○向本人收取會錢，當本人繳會錢
時，甲○○數度向本人表示係劉陳娥所標，但事實上劉陳娥從未標會款，謝萬結夫婦
潛逃前夕，甲○○還至本人住處收取會錢後才潛逃」（見台北市調查處筆錄第二頁背
面）；證人吳黃阿甘於台北市調查處證稱：「平日本人繳交會錢時均係由謝萬結、甲
○○、丙○○、乙○○等人收取，謝萬結、甲○○曾多次告知係劉陳娥、詹張新味等
人所標，但事實上她們均未曾標會。」（見台北市調查處筆錄第四頁背面）；告訴人
林菊於台北市調查處陳稱：「本人繳交會款時，謝萬結、甲○○確曾告知係劉陳娥、
賴文雄、呂春美等人標得會款，謝萬結、甲○○等人潛逃前夕，係由乙○○本人到本
人住處收取的」（見台北市調查處筆錄第二頁正、背面）；告訴人游幼於台北市調查
處供稱：「收會錢時謝萬結、甲○○、乙○○均會分別告知本人係『洛陽街』那一帶
會員標得會款，但不願明講何人所標，八十七年十二月十六日乙○○打電話給本人，
要本人儘速繳交會錢，隔日本人將會錢共計九萬餘元，交給乙○○、丙○○、甲○○
三人清點，不料當日中午即潛逃無蹤」（見台北市調查處筆錄第三頁背面、第四頁正
面）。所供如果均可採取，被告三人似已與謝萬結共同處理招集互助會事宜，且參與
收取被冒標會員之會款，而參與犯罪構成要件之行為，似非僅日常家務之代理行為。
原判決理由卻謂「被告等三人果有告訴人等所稱邀請參加以謝萬結擔任會首之互助會
成員、填寫互助會單，甚至有主持開標、收取會員繳交之會款等情形，依謝萬結召集
互助會之年代甚長觀之，應僅止於家庭成員間就會首謝萬結有關互助會務為代理而已
，此種代理情形乃屬情理範圍之中」云云，自與論理法則有違，難認適法。檢察官上
訴意旨指摘原判決不當，非無理由，應認原判決有撤銷發回更審之原因。
據上論結，應依刑事訴訟法第三百九十七條、第四百零一條，判決如主文。
中　　　華　　　民　　　國　　九十三　　年　　　五　　　月　　 十九 　　日
                              最高法院刑事第六庭
                                  審判長法官  吳　雄　銘
                                        法官  池　啟　明
                                        法官  石　木　欽
                                        法官  郭　毓　洲
                                        法官  蕭　仰　歸
      右正本證明與原本無異
                                              書  記  官
中　　　華　　　民　　　國　　九十三　　年　　　五　　　月　　二十四　　日
                                                                 ｍ
